【裁判字號】    89,上訴,1635
【裁判日期】    900413
【裁判案由】    妨害自由等
【裁判全文】
臺灣高等法院刑事判決                          八十九年度上訴字第一六三五號
    上  訴  人  臺灣臺北地方法院檢察署檢察官
    被      告  乙○○
右上訴人因被告妨害自由等案件，不服臺灣台北地方法院八十八年度訴緝字第一六七
號，中華民國八十九年四月十四日第一審判決（起訴案號：臺灣台北地方法院檢察署
八十七年度偵續字第二００號）提起上訴，本院判決如左：
    主  文
上訴駁回。
    理  由
一、公訴意旨略以：被告張靜慧（已經於民國八十九年四月二十六日經本院以八十八
    年度上訴字第二三八五號判決無罪，現經檢察官上訴最高法院審理中）係告訴人
    甲○○開設之高立建設開發股份有限公司（下稱高立公司）職員，告訴人為負責
    人，八十三年間，告訴人仲介中國航聯產物保險股份有限公司（下稱中國航聯公
    司）所有坐落台北市○○段○○段四七六等地號土地與僑泰建設股份有限公司（
    下稱僑泰公司）合建，並以告訴人之妻劉士瑛名義買下上開土地旁之畸零地，再
    受託承攬二家公司合作開發案件，得收取約定之仲介報酬，其間在八十四年六月
    間，告訴人找張靜慧謄錄上開土地合建企劃書，張靜慧委由其夫即被告王林生（
    與張靜慧一併經本院八十八年度上訴字第二三八五號判決無罪，現由檢察官上訴
    最高法院審理中）代為謄錄，告訴人並應允給予約新台幣（下同）三十萬元獎勵
    金，事成後，被告王林生、張靜慧二人見告訴人未依約給付，並見告訴人因上開
    仲介案取得上千萬元之仲介費用，遂萌生不法所有之意圖，夥同被告乙○○、陳
    天民（與張靜慧一併經本院八十八年度上訴字第二三八五號判決無罪，現由檢察
    官上訴最高法院審理中）共同意圖為自己不法之所有，於八十五年九月五日上午
    八時許，由被告王林生、乙○○及不詳姓名之男子二人，攜帶電纜一綑，乘告訴
    人開門擬外出之際，侵入其位於台北市○○○路○段一九四號六樓之二租住處，
    因告訴人否認土地仲介之事，先遭被告乙○○持空酒瓶毆打，致受其臉部、胸部
    瘀傷等傷害，乙○○隨即出示手槍一把，以強暴脅迫等方式使告訴人心生畏懼，
    但告訴人仍拒絕交付仲介費，渠等即將告訴人關入廁所拘禁，限制其行動自由，
    同日約下午一時許，才將告訴人釋出，告訴人因恐續遭毆打、拘禁及懾於對方持
    有槍枝，遂在王林生、張靜慧等人強制下先支付現金十萬元，但因告訴人無現款
    在身，被逼緊急聯絡友人張清吉調借，由張某交代花蓮企業銀行新莊分行人員，
    再由告訴人簽發支票交予現場之不知名人士持往銀行取款，同日下午三時許，王
    林生等人得手後，又由王林生填寫「答應給王林森酬勞及勞務費用三百萬元」之
    承諾書，強制告訴人簽名，同時強制告訴人簽發面額計二百九十萬元之支票四紙
    ，王林生等人始離去，因而認被告乙○○涉有刑法第三百四十六條第一項恐嚇取
    財、第三百零二條剝奪他人行動自由罪、第三百零四條之強制罪、第三百零六條
    之侵入住宅罪嫌等語。
二、公訴人認被告乙○○涉犯刑法恐嚇取財、剝奪他人行動自由、強制及侵入住宅等
    罪嫌，無非係以告訴人指訴，告訴人遭被告強制簽發支票，證人即告訴人友人張
    清吉之證述，證人即警員李榮聰證言，又告訴人為本件仲介案煞費苦心，縱令如
    同案被告王林生等所言其有參與計劃書之擬就，然僅寫計劃書即可分得數百萬元
    ，衡情應無可能，是被告乙○○之辯解，不可採信，資為論據。被告乙○○則堅
    決否認涉有右揭犯行，辯稱：甲○○是王林生介紹認識，八十四年十一月間，其
    幫甲○○拆房子，八十五年間因甲○○打高爾夫一桿進洞有請客其與王林生一起
    去參加，八十五年九月三日甲○○委託其找潘富雄處理台北市○○區○○段二二
    一、二五六等十七筆土地事，因而在仁愛路、建國南路甲○○之辦公室簽約，伊
    不可能在簽約後第二日（九月五日）再去找甲○○，伊並未去過台北市○○○路
    ○段一九四號六樓之二甲○○之住處，其與甲○○早已認識，委託書上甲○○明
    確簽立其姓名，何以說是在報案後才認識，伊無妨害自由等犯行等語。
三、按犯罪事實，應依證據認定之，無證據不得推定其犯罪事實。又不能證明被告犯
    罪者，應諭知無罪之判決，刑事訴訟法第一百五十四條、第三百零一條第一項分
    別定有明文。次按認定犯罪事實所憑之證據，雖不以直接證據為限，間接證據亦
    包括在內，然而無論直接證據或間接證據，其為訴訟上之證明，須於通常一般之
    人均不致有所懷疑，而得確信其為真實之程度者，始得據為有罪之認定，倘其證
    明尚未達到此一程度，而有合理之懷疑存在而無從使事實審法院得有罪之確信時
    ，即應由法院為諭知被告無罪之判決，最高法院七十六年台上字第四九八六號著
    有判例。再按犯罪事實應依證據認定之，無證據不得推定其犯罪事實；不能證明
    被告犯罪或其行為不罰者，應諭知無罪之判決，刑事訴訟法第一百五十四條、第
    三百零一條第一項分別定有明文。又按「告訴人之告訴，係以使被告受刑事追訴
    為目的，是其陳述是否與事實相符，仍應調查其他證據以資審認」，最高法院五
    十二年台上字第一三００號著有判例。又認定不利於被告之事實，須依積極證據
    ，苟積極證據不足為不利於被告事實之認定時，即應為有利於被告之認定，更不
    必有何有利之證據，最高法院三十年上字第八一六號著有判例可資參照。
四、然查：
  (一)證人陳信亮於偵查中證稱：「（當事人土地仲介事有無參與？）有。是八十四年
    底八十五年初，由王（指王林生）帶林（指告訴人）至我事務所，是林要寫仲介
    承諾書，內容似是中國航聯委託林仲介，仲介成後航聯給林佣金主要內容，林當
    場寫草稿，我審查寫，王亦在場，雙方未言明合作仲介，但我想有關連。」等語
    （見偵七五六三卷第一五九頁）。證人劉德元於偵查中證稱：「（中國航聯出售
    土地給僑泰知否？）不知。但我有參與繪圖，是甲○○找我們事務所繪平面地面
    圖，我有去開過會，是山（指告訴人）向中航報告如何搭蓋事，約一、二年前，
    當場有見王林生。」、「（提示王林生照片）（是否此人？）是此人，當時尚有
    中國航聯人，山（指告訴人）說的較多，王（指王林生）與山（指告訴人）坐一
    起，王（指王林生）也有發言，他們談合建條件，王有說話，偏向合建條件部分
    。」等語（見同卷第二三四頁反面），足證被告王林生確有參與告訴人土地仲介
    乙事。至證人陳文福於本院八十八年度上訴字第二三八五號王林生等所涉恐嚇等
    一案中訊問時雖證稱係伊將地籍圖與土地謄本交給高立公司之告訴人等情（見本
    院八十八年度上訴字第二三八五號卷八十八年十月十八日訊問筆錄），惟與前開
    證人陳信亮、劉德元之證言證明被告王林生亦曾參與乙節並無枘鑿。況告訴人於
    警訊時陳稱：「我有口頭說仲介成功會給他們吃紅，但沒說會給多少吃紅。」等
    語（見偵八二三一卷第一一二頁反面）。是同案被告王林生所辯伊對告訴人有仲
    介費用債權等語，並非無憑。
  (二)同案被告王林生因同一事實被以流氓移送，惟業據台灣台北地方法院治安法庭裁
    定不付感訓處分，並經本院維持原不付感訓處分裁定，駁回抗告，有台灣台北地
    方法院治安法庭八十六年度感裁字第六六號裁定、本院治安法庭八十七年度感抗
    字第一八四號裁定，附卷可按。
  (三)告訴人甲○○對同案被告王林生就其參與仲介台北市○○段土地，向其需索仲介
    酬金，以強暴脅迫行為逼令其簽發支票及債權轉讓同意書，而指訴被告乙○○與
    同案被告王林生等有妨害自由、恐嚇取財、強制、侵入住宅等犯行，告訴人指稱
    ：伊於八十五年九月五日上午八時許遭被告王林生、乙○○等人毆傷，乙○○出
    示手槍一把，將其關入廁所，後逼迫告訴人緊急聯絡友人張清吉調借現款十萬元
    ，交予不知名前往領款之人，另強制告訴人於同日開立支票四紙，合計二百九十
    萬元予王林生，告訴人因不甘受損而讓上開支票存款不足退票，嗣於八十五年九
    月十五日其感受威脅，提出前（十四）日之台北市立仁愛醫院驗傷單向台北市政
    府警察局大安分局警員李榮聰報案，但因僅知未能確定王林生之名，警員無法受
    理云云，並據提出綁住廁所之電纜繩，及驗傷診斷書一件為證，被告乙○○則自
    始否認於八十五年九月五日夥同同案被告王林生等人前往告訴人租處，雙方各執
    一詞。惟查：
  1.同案被告王林生於歷次偵審訊問中，均未提及被告乙○○曾於八十五年九月五日
    案發當日確曾在告訴人甲○○之租處（見八十六年度偵字第八二三一號卷第九頁
    正面、第一０三頁正面，八十六年度偵續字第二００號卷第七十六頁反面、第七
    十七頁正面、第七十八頁正面），核之上開被告乙○○之辯詞，亦相符合。
  2.告訴人指訴被告乙○○及另案被告王林生等人於八十五年九月五日所犯部分，僅
    據告訴人一人指訴，別無目擊證人，復為乙○○與王林生所否認，必須有補強證
    據，否則尚難徒憑告訴人一人之指訴，遽認被告乙○○有其所指訴之犯行。告訴
    人雖提出前開電纜繩為證，惟同案被告王林生否認為伊所有，並否認曾攜該電纜
    繩至告訴人宅。該電纜繩不足證明被告乙○○參與告訴人所指訴之犯行，即不足
    資為告訴人指訴之補強證據。
  3.再告訴人於偵查中稱：「九月五日王林生帶乙○○還有另外二位，當天早上九點
    ，我開門要出去王林生說要我進去談事情，進屋後他又開門讓乙○○進來，．．
    」（見八十六年度偵字第七五六三號卷第七十一頁），告訴人於警訊中則稱：「
    （是何不良份子如何夾持押你勒索錢財？）不良份子叫王林生，於八十五年九月
    五日上午八時許夥同三、四名不明男子．．」，但告訴人於偵查另稱：「（你認
    識他們）認識張女（即張靜慧）在我公司上班王某是他先生，知道我做土地仲介
    有一筆費用，王某先進來，當時我正開門要出去，他不讓我出去，接著張女也進
    來，說我錢已拿了，還不給他們吃紅．．」（見八十六年度偵續字第二００號卷
    第五十九頁），核之告訴人前開指述，何以被告張靜慧於當日在其租住處，告訴
    人於警訊未曾提出，反於續行偵查中提出，且其於前所稱由被告王林生帶領三人
    或四、五名不明男子，偵查中復再增加被告張靜慧（女子）。告訴人所陳述被告
    等人進入家中時間點，亦由早上九點變成八點，被告乙○○、張靜慧進入家中之
    順序亦不相同，告訴人指訴前後內容不一，自相矛盾，顯有疑義。
  4.且告訴人甲○○於警訊時指述：「八十五年九月五日上午八時許，夥同三、四名
    不明男子，於當天趁我從租住處．．開門外出時突然出現．．進入我房屋後一夥
    把我圍住，將我控制住時，王林生就開口，對我說『土地仲介做成了把錢拿出
    來，』我說『那有做成』，王林生聽了很不高興，同夥在旁另一名男子不分皂白
    就持空酒瓶朝我臉部、胸部連續捶打了四、五下，後打我那男子（按指乙○○）
    ，即打開他手中男用黑色手提包現出手槍兇器給我看了一下，在旁邊之王林生就
    假裝對那男子稱：『你怎麼帶那東西出來會害死人』等．．」（見八十六年度偵
    字第七五六三號卷第十五頁），又於偵查中指述：「．．九月五日下午一時多放
    我出來，有亮槍，乙○○打開皮包給我看的，並開口向我要錢，．．」（見八十
    六年度偵字第七五六三號卷第七十二頁），其指述乙○○亮槍之時間亦先後不一
    ，又有矛盾。再觀之其提出之驗傷單，據其供稱係被被告乙○○以空酒瓶毆打，
    受有臉部、胸部瘀傷等，惟其於警局初訊中則稱：該男子在毆傷中自稱為「張正
    安」，其持空酒瓶朝其臉部、胸部連續捶打四、五下，後又打開手中男用黑色手
    提包，顯示手槍予其觀看，被告王林生則在旁要其拿出土地仲介錢，因其拒絕，
    而關入廁所內等語，於原審調查時則稱：其被關入廁所內，係以電纜線將廁所門
    綑綁，其身體未遭綑綁等語，警方於訊問告訴人時曾拿出乙○○口卡相片，由告
    訴人指認，其改稱該「張正安」即為被告乙○○，惟原審訊之告訴人何以知另一
    與被告王林生擅入其租住處者為被告乙○○，其復稱不識被告乙○○，因被告王
    林生稱呼被告乙○○名字，張某留下呼叫器號碼，知悉為被告乙○○等語（見原
    審第一九０頁），惟告訴人上開陳詞，與其於八十六年二月十二日在警局初訊時
    （見八十六年度偵字第七五六三號卷第十八頁、二十一頁反面）始稱為「張正安
    」之情不一，既不認識被告乙○○，又何以先稱為「張正安」，待原審訊問後，
    又稱於關入廁所後，聽到乙○○為被告王林生喚名而聽聞，前後已不相符，且被
    告乙○○於原審審理時提出告訴人於八十五年九月三日所簽立之委託書一紙，委
    託被告乙○○處理其與潘富雄等共同投資台北市○○區○○段二二一、二五六等
    十七筆土地事（見原審八十八年訴緝第一六七號卷），原審於八十八年十一月二
    日調查時訊之告訴人，固不否認確曾簽立該紙契約，惟陳稱：「是我寫的，我委
    託他（指乙○○）處理景美區土地事，這是乙○○把我關在廁所裡強迫我寫的」
    等語，惟告訴人於八十六年二月十二日警訊中所指述已如上述，其在簽立該紙契
    約時即八十五年九月五日（指據告訴人所指述其被迫簽約之時間）已經在契約上
    寫明「乙○○」三字，何以至八十六年二月十二日警訊時仍稱「張正安」而在警
    方人員提出口卡後始指認之被告乙○○亦顯屬可疑，其指述即有不實。
  5.同案被告陳天民於警訊時供稱：「當時有王林生與其太太，然後我，還有一位我
    不認識共四人，．．．」、「我們共同前往甲○○住處（我記得位於建國南路巷
    內），抵達後，．．．，王林生與其友人與甲○○討論債務問題，．．．」（見
    八十六年度偵字第八二三一號卷第十二頁反面、第十三頁正面），繼於檢察官偵
    查中供稱：「當時王林生的太太也一起出來，還有一位不詳的友人，然後甲○○
    開車說要到他家談，．．．，去甲○○家共有王林生及他太太，及另一不詳姓名
    朋友及我進去林某家中，．．．」等語（見八十六年度偵字第一五六三號卷第五
    十七頁反面），「（你與甲○○何關？）沒有。當時是張靜慧說有『阿達仔』、
    『阿芳』二人拿槍要打王林生，．．．」、「．．．，王林生太太有告訴我，乙
    ○○與阿達有拿槍到王林生家去打他」等語（見八十六年度偵續字第二００號卷
    第九十三頁反面、第一０三頁正面），對照其於原審調查時所供：「我和乙○○
    是朋友關係，．．．，當時乙○○繼承了一些土地，我介紹甲○○給乙○○處理
    土地問題」等語（見原審八十八年度訴緝字第一六七號卷第一一二頁至第一一三
    頁），相互參照，陳天民既已認識被告乙○○，則其於警、偵訊中所供「一位不
    認識之人」當非指被告乙○○而言。況其先稱前往甲○○家，後又改稱被告持槍
    前往王林生家打王林生云云，亦有未合。再參酌同案被告王林生、張靜慧於案發
    初始警方調查時一致指稱當日係綽號「海濤」者一同前往等語（見八十六年度偵
    字第八二三一號卷第九頁正面、第五十八頁反面、第五十九頁正面）。又告訴人
    於歷次警偵訊時及審理中均未指述被告陳天民於八十五年九月五日曾至其宅參與
    王林生等之前揭犯嫌。告訴人於警局初訊時亦未言及被告張靜慧於八十五年九月
    五日曾至其宅參與王林生等之前揭犯嫌，而僅指稱被告王林生夥同三、四名不明
    男子等語（見八十六年度偵字第八二三一卷第十五頁反面）。告訴人嗣雖於偵查
    中一度改稱被告張靜慧有參與，惟於本院審理王林生一案訊問時明確陳稱被告張
    靜慧、陳天民未參與八十五年九月五日告訴人指訴之犯行等情（見本院八十八年
    度上訴字第二三八五號王林生等所涉恐嚇卷八十八年十月四日訊問筆錄），則前
    開陳天民供稱王林生、張靜慧等人前往告訴人住處一節也與事實不符。
  6.告訴人雖提出驗傷診斷書一件為證。惟查該驗傷診斷書並非八十五年九月五日驗
    傷，告訴人並無不能於八十五年九月五日驗傷之理由，竟遲至八十五年九月十四
    日上午十時二十分許，始往驗傷，又經本院向台北市立仁愛醫院函詢該傷害是何
    時造成？經該院於九十年三月十九日以北市仁醫歷字第九０六０一五０六００號
    函覆稱：告訴人於八十五年九月十四日所受之傷，並非舊傷，有該醫院函在卷可
    稽，尚難資為八十五年九月五日遭毆受傷之證據。又告訴人指稱係遭酒瓶毆打，
    及遭乙○○亮槍，且遭關入廁所多時，致心理受強制乙節，惟未留下酒瓶以供檢
    驗指紋，且槍枝並未經扣案，徒憑告訴人一人之指述，而別無補強證據，實難遽
    認被告乙○○有告訴人所指八十五年九月五日之犯行。
  7.證人張清吉於警訊時證稱：「甲○○有於去年九月間打我000000000呼
    叫器我回電時林在電話中稱他有急用，需調現十萬元，我答應後即前往新莊市花
    蓮企銀領取十萬元現款託銀行櫃檯小姐沈慧敏轉交，於當天甲○○有以他支票十
    萬元向銀行沈慧敏小姐交換拿走現款十萬元。」等語（見八十六年度偵字第八二
    三一卷第一二０頁反面），於偵查中證稱：「（八十五年九月五日告訴人有無向
    你借拾萬元現金？）有。他打電話給我說急著要拾萬現金，我有事交待銀行小姐
    林某會拿票來，就給他拾萬元現金，後來有來取走。」、「（告訴人向你借錢時
    口氣如何？）比較緊張，是下午三點左右且很急，用台語說趕緊，沒有不行。」
    等語（見八十六年度偵續字第二００卷第三十四頁反面及三十七頁），於原審證
    稱：「他在電話中說急著要錢，要我幫忙，沒交待原因。」等語（見原審卷一七
    ○頁）。是證人張清吉並未目擊告訴人所指訴八十五年九月五日之犯行，其證言
    不足資為告訴人指訴之補強證據。
  8.證人即警員李榮聰固於偵查中證稱：「（八十五年九月十日及十月二十二日告的
    人有無到你所裡報案？你說電腦查不出紀錄無法報案）告訴人帶他表弟﹝王俊朋
    ﹞到派出所說要提出告訴，王林生﹝或森﹞但他不確定，我輸入電腦出來名字給
    他指認，他不能確定，無法做報案紀錄，他說回去查明再來報案，我碰到一次是
    九月份晚上，當時我在偵查庭作證，就是這個案子，他確實有來。」等語（見八
    十六年度偵續字第二００卷第三十五頁反面），固足證明被告曾於多日後報案，
    但亦不足資為告訴人指訴被告乙○○犯行之補強證據。
  9.末查前述四紙支票係遠期支票，發票人為告訴人經營之嵩立建設開發股份有限公
    司、發票日分別為八十五年九月二十四日、十月二日、十一月八日、十二月十一
    日期，前二紙支票皆於八十五年十一月二十三日經被告王林生提示，均因為拒絕
    往來戶而退票，經查，告訴人所簽發之上開支票在台灣銀行基隆分行帳戶，於八
    十五年十月十一日公告拒絕往來，自八十五年九月十三日起，告訴人有十餘筆支
    票經提示未能兌現，有臺灣銀行基隆分行八十八年三月二十三日函可據，告訴人
    謂其因簽發本件四紙支票，無力支付而成拒絕往來戶，並不實在，又觀之告訴人
    所簽發之前開支票發票日期距八十五年九月五日案發日短則十餘日，長則達三月
    餘，票期如此長，果如告訴人指訴係黑道持槍索財，被告等人豈有不令告訴人簽
    發即期票以防告訴人報警或循其他法律途徑之理，與一般黑道求財之情形不符。
五、此外，復查無證據足認被告乙○○有強制、剝奪他人行動自由、恐嚇取財及侵入
    住宅等犯行，既不能證明被告乙○○犯罪，原審諭知無罪之判決，尚無違誤。檢
    察官上訴意旨猶執陳詞，指摘原判決不當，並無理由，應予駁回。
據上論斷，應依刑事訴訟法第三百六十八條，判決如主文。
本案經檢察官曾忠己到庭執行職務。
中      華      民      國      九十      年      四      月    十三    日
                              臺灣高等法院刑事第六庭
          審判長法  官   陳  春  秋
                                        法  官   王  麗  莉
                                        法  官   徐  培  元
右正本證明與原本無異。
如不服本判決應於收受送達後十日內向本院提出上訴書狀，其未敘述上訴之理由者並
得於提起上訴後十日內向本院補提理由書（均須按他造當事人之人數附繕本）。
                                        書記官   秦  仲  芳
中    華    民    國     九十     年      四        月      十三        日


司法院資訊處製作；財團法人民間司法改革基金會備份。
